臺灣臺南地方法院民事判決　　　　　　　99年度訴字第1667號
原　　　告　朱黃春桂
訴訟代理人　林琦勝律師
　　　　　　嚴庚辰律師
被　　　告　朱文東
　　　　　　朱智成
上列被告因偽造文書等案件，原告提起刑事附帶民事訴訟請求侵
權行為損害賠償（99年度附民字第81號），經本院刑事庭裁定移
送前來，本院於民國100年11月21日言詞辯論終結，判決如下：
    主  文
被告朱文東及朱智成應將附表編號1、2所示不動產之所有權移轉
登記予以塗銷。
被告朱文東應將附表編號3、4所示不動產之所有權移轉登記予以
塗銷。
被告朱智成應將附表編號5、6、7所示之不動產所有權移轉登記
予以塗銷。
訴訟費用由被告負擔。
    事實及理由
一、按不變更訴訟標的，而補充或更正事實上或法律上之陳述者
    ，非為訴之變更或追加，為民事訴訟法第256條所明定。本
    件原告起訴請求被告二人將附表所示不動產之所有權移轉登
    記塗銷，嗣於訴訟中變更聲明為：被告朱文東及朱智成應將
    附表編號1、2所示之不動產所有權移轉登記予以塗銷；被告
    朱文東應將附表編號3、4所示之不動產所有權移轉登記予以
    塗銷；及被告朱智成應將附表編號5、6、7所示之不動產所
    有權移轉登記予以塗銷，核其所為係按不動產實際登記情形
    予以變更，係更正事實上之陳述，非屬訴之變更，合先陳明
    。
二、原告起訴主張：
  (一)兩造之被繼承人朱豐章於民國96年間，因罹患口腔癌，已於
    97年2月9日死亡，原告為訴外人朱豐章之配偶，依據民法第
    1138、第1148條第1項規定，於繼承開始時，無待為繼承登
    記，即概括取得其配偶朱豐章財產上之一切權利，合先敘明
    。
  (二)被告朱文東、朱智成為原告與訴外人朱豐章之子，於朱豐章
    死亡後，被告及訴外人朱豐益明知朱豐章之遺產應以繼承之
    方式向地政機關辦理繼承登記，然渠等因不願意原告繼承朱
    豐章之遺產，雖明知與朱豐章間並無買賣事實，竟基於偽造
    私文書、行使偽造私文書及使公務員登載不實之共同犯意，
    由訴外人朱豐益接續偽簽朱豐章之署名於切結書上，並盜蓋
    朱豐章（原告誤載為朱豐益）之印章於土地登記申請書、土
    地所有權買賣契約書及建築改良物所有權買賣移轉契約書上
    ，並檢附朱豐章尚未死亡前之戶籍資料，於97年2月5日申請
    將遺產中如附表所示之編號3至7土地，97年4月11日申請將
    遺產中如附表所示之編號1土地及編號2建物，以買賣為原因
    移轉登記予被告，經臺南縣（改制後為臺南市）鹽水地政事
    務所分別於97年3月7日、97年5月13日辦理所有權移轉登記
    完畢，被告與訴外人朱豐益上述行為，已使地政事務所承辦
    人員將此不實事項登載於職務上所掌之公文書上，致原告之
    繼承權及地政機關地籍登記之正確性受有損害，此並經本院
    99年度訴字第735號判決在案，是被告偽造文書等罪嫌，已
    臻明確。
  (三)依民法第184條第1項、第185條及第213條第1項之規定，數
    人共同故意侵害他人之權利者，應連帶負回復原狀之責任。
    被告上述行為已侵害原告之繼承權，爰依侵權行為之法律關
    係，訴請被告應塗銷系爭不動產之所有權移轉登記。
  (四)關於被告朱文東答辯內容，陳述意見如下：
  (1)系爭不動產均係於訴外人朱豐章死亡後始完成移轉登記，被
    告雖抗辯移轉登記之原因為假買賣真贈與，然於朱豐章死亡
    之時，系爭不動產既尚未完成移轉登記，自不生不動產所有
    權移轉之效力，應回歸於繼承之法律關係，系爭不動產仍應
    由全體繼承人共同繼承後，始能以贈與為原因而辦理所有權
    移轉登記。又原告現既已對被告提起塗銷所有權移轉登記之
    訴訟，則不論有無贈與乙事，被告不得以贈與為由，作為拒
    絕塗銷系爭不動產移轉登記之抗辯。
  (2)原告並未與被告達成放棄繼承權之協議，是被告自己要給付
    20萬元，並說20萬元是訴外人朱豐章的手尾錢，且告知原告
    不要分遺產，原告確實有收受20萬元。
  (五)聲明：求為判決如主文所示。
三、被告答辯如下：
  (一)被告朱智成方面：
    原告於82年間因與訴外人朱豐章感情不睦，原告乃離家出走
    ，而未盡妻子、母親之責任，雖許多長輩規勸訴外人朱豐章
    盡快辦理離婚手續，惟其因念及夫妻一場而不願辦理。訴外
    人朱豐章於治療口腔癌住院期間，原告從未關心過病況及經
    濟狀況，待其過世後，始出面爭取遺產，實令人不滿，原告
    並無資格分配遺產。
  (二)被告朱文東方面：
    根據民法第1147條之規定，繼承，因被繼承人死亡而開始。
    故於死亡前並無遺產之問題，系爭不動產均係於訴外人朱豐
    章死亡前過戶的，此有契稅單據日期為證。又依遺產及贈與
    稅法第5條第6款之規定，二親等以內親屬間財產之買賣並無
    實質交易之情況者視同贈與。訴外人朱豐章於生前即應允贈
    與系爭不動產，且於生前委託叔叔即訴外人朱豐益開始辦理
    繳稅及過戶之相關事宜，朱豐益為避免贈與稅之課徵，乃依
    上開規定為假買賣真贈與，國稅局曾公佈相似之案例亦履見
    不鮮，且契稅成立日期可證明訴外人朱豐章係於生前即為贈
    與，故系爭不動產並非遺產。再者，依司法院院字第743號
    及2364號解釋，贈與除表示是因結婚、立業、分居為因素所
    贈，基於尊重被繼承人之意思，被繼承人在生前本來就可以
    自由贈與財產於繼承人不受干涉，因此生前贈與並沒有特留
    分扣減的適用問題，民法第1173條亦有相關規定。原告於訴
    外人朱豐章死亡後，曾經向被告朱智成要求20萬元，並承諾
    放棄繼承權，惟收取20萬元後，並未履行協議，且土地原所
    有權人並非原告，故並未侵害原告之權利。
四、本件經證據調查及辯論，兩造對於下列事實均不爭執：
  (一)坐落臺南市○○區○○段420地號、308建號（應有部分均為
    全部）、鹽水區○○段後寮小段805、806地號（應有部分均
    為全部），鹽水區○○段1068、1069、480地號（480地號應
    有部分為1/4、其餘應有部分為1/2），原所有權人為朱豐章
    ，且朱豐章於97年2月9日死亡。
  (二)上開土地及建物有以買賣為原因，分別移轉登記予被告二人
    ，原因發生日期及實際登記日期，登記後所有權人登記狀態
    均如附表所載。
  (三)被告二人因偽造文書罪嫌，案經臺灣臺南地方法院檢察署（
    下簡稱臺南地檢署）以98年度營偵字第1357號偵結起訴，並
    經本院刑事庭以99年度訴字第735號判處有期徒刑四月，緩
    刑二年確定。
  (四)被告二人以買賣為原因，就上開土地及建物辦理所有權移轉
    登記，但實際上與訴外人朱豐章並無金錢之交付。
五、本件原告本於侵權行為之法律關係，請求被告塗銷與訴外人
    朱豐章間，就訟爭不動產以買賣為原因所為之移轉登記。被
    告則答辯如上。是本件爭執事項厥為：原告上開請求是否有
    理由？經查：
  (一)按因故意或過失，不法侵害他人之權利者，負損害賠償責任
    。故意以背於善良風俗之方法，加損害於他人者亦同。違反
    保護他人之法律，致生損害於他人者，負賠償責任。但能證
    明其行為無過失者，不在此限；負損害賠償責任者，除法律
    另有規定或契約另有訂定外，應回復他方損害發生前之原狀
    ，為民法第184條及213條第1項所明定。
  (二)本件原告主張其為朱豐章之繼承人，被告二人明知與朱豐章
    間並無買賣之合意及價金交付，竟以買賣為原因，由訴外人
    朱豐益偽簽朱豐章之署名於土地登記申請書，並持該申請書
    等相關資料向鹽水地政事務所辦理附表所示不動產之所有權
    移轉登記，致地政機關人員將不實事項登記於所掌文書，並
    於朱豐章死亡後始完成附表所示之不動產所有權移轉登記等
    情，業據被告二人坦承上開交易確無買賣之合意及價金之交
    付之情，復有本院99年度訴字第735號、臺南地檢署98年度
    營偵字第1357號起訴書附卷供參，及經本院調閱上開刑事卷
    宗核閱無誤，是被告二人偽造文書之不法行為，堪已認定。
    則原告基於朱豐章繼承人之身分，以被告二人上開不法行為
    已損及其繼承之權利，而本於侵權行為之法律關係，請求被
    告將已完成之不動產移轉登記塗銷及負回復原狀義務，於法
    自屬有據。
  (三)雖被告辯稱：系爭不動產完成所有權移轉登記時間在朱豐章
    死亡之後，但朱豐章死亡前即已向稅務機關申報土地現值，
    已非朱豐章之遺產云云。惟查，繼承，因被繼承人死亡而開
    始；繼承人有數人時，在分割遺產前，各繼承人對於遺產全
    部為公同共有，為民法第1147條及第1151條所明定。本件被
    告二人就系爭不動產完成所有權移轉登記之時間均在朱豐章
    死亡後，為兩造不爭之事實，則系爭不動產於朱豐章死亡之
    日尚未完成移轉登記，依法已為朱豐章之遺產，由全體繼承
    人公同共有，不因嗣後完成之移轉登記而受影響，被告上開
    所辯顯與現行法令規定不符，尚非可信。
  (四)至被告辯稱：朱豐章生前即已表示欲將不動產贈與伊二人，
    為稅務考量，才以買賣方式辦理云云。惟上情，除與被告二
    人共同偽造文書之共犯朱豐益口頭陳述外，並無其餘事證可
    資相佐。且朱豐益本身即為與被告二人共同偽造文書之共犯
    ，其所為陳述非無卸免罪責之可能亦難採信。況朱豐益與原
    告共育有二子一女，何以名下財產僅獨厚被告二人，未出嫁
    之女兒均未安排任何嫁奩？又其果有僅贈與不動產予被告二
    人之意思，理應儘早將辦理移轉登記之相關資料如土地所有
    權狀及印鑑，交予信任之人俾便辦理，何以朱豐益以代理人
    身份辦理系爭不動產移轉登記時，僅持有印鑑，卻無任一筆
    不動產之所有權狀，尚需切結所有權狀遺失（參見臺南地檢
    署97年度營他字第248號卷宗第16、17、23、91頁切結書）
    ，及朱豐章自罹病至死亡期間，長達半年之久均未完成移轉
    登記，卻於朱豐章臨死之際始匆促辦理？上開舉動顯與常情
    相違。參以臺南地檢署檢察官於98年4月16日訊問被告二人
    為何要以買賣登記？被告二人均供稱：因為不想要將財產分
    給我母親等語（同上卷第58、59頁）。可見，被告二人明知
    朱豐章死亡後，原告即享有繼承權利，因不願讓原告分得朱
    豐章名下財產，乃以買賣方式辦理移轉登記，何來朱豐章生
    前即有贈與之意思？是本件被告二人所辯顯乏相關事證，應
    為個人利益而杜撰之情，亦非可信。
  (五)另被告辯稱：原告已於收受朱豐章生前遺留之20萬元現金後
    ，同意拋棄繼承權云云。原告雖坦承收受現金，但否認同意
    拋棄繼承權等語，是原告是否業與被告二人達成拋棄繼承之
    合意，已有疑問。況且，依民法第1174條規定，拋棄繼承需
    於繼承開始後三個月內，以書面向本院為意思表示，及以書
    面通知因其拋棄繼承而為繼承之人，始發生效力。本件原告
    未於法定期間踐行上開聲明拋棄繼承之相關程序，為兩造不
    爭之事實，並經本院查明在案，則原告收受現金後，縱有同
    意拋棄繼承之意思，亦因未踐行上開拋棄繼承之法定程序，
    而不發生拋棄繼承之效力。是被告上開所辯，亦不足採。
六、綜上所述，本件原告為訴外人朱豐章之繼承人，其於繼承開
    始後，並未聲明拋棄繼承，自繼承開始時業已承受朱豐章財
    產上之一切權利及義務，然被告二人明知與朱豐章並無買賣
    之合意，卻與訴外人朱豐益共同基於偽造文書之犯意聯絡，
    將附表所示不動產辦理所有權之移轉登記，即已不法侵害原
    告之繼承權利，則原告本於侵權行為之法律關係，請求被告
    二人應將主文第一、二、三項所示不動產之所有權移轉登記
    塗銷，於法自屬有據，應予准許。
七、本件事證已臻明確，兩造其餘陳述、答辯及提出之書證，核
    與判決結果無影響，已無贅述或審究必要，併予敘明。
八、按法院為終局判決時，應依職權為訴訟費用之裁判，為民事
    訴訟法第87條第1項所明定。本件原告係於刑事程序附帶提
    起民事訴訟，請求損害賠償，依法免徵裁判費，又兩造於本
    件訴訟中復無其餘訴訟費用支出，爰依兩造勝敗程度酌定訴
    訟費用負擔。
九、訴訟費用裁判依據：民事訴訟法第78條。
中    華    民    國   100    年     12    月    5    日
                  民事第二庭    法  官  許蕙蘭
以上正本係照原本作成。
如對本判決上訴，須於判決送達後20日內向本院提出上訴狀。
如委任律師提起上訴者，應一併繳納上訴審裁判費。
中    華    民    國   100    年     12    月    5    日
                                書記官  蔡曉卿
 附表：
┌─┬──────┬────┬───────┬──┬──────┬──────┐
│編│ 地     號  │原所有權│現 所 有 權 人│登記│原因發生日期│完成登記日期│
│號│            │人      │              │原因│地政收件字號│            │
├─┼──────┼────┼───────┼──┼──────┼──────┤
│1 │臺南市鹽水區│朱豐章  │朱文東、朱智成│買賣│96年12月30日│97年5月13日 │
│  │北門段420地 │應有部分│應有部分各1/2 │    │鹽登字第2481│            │
│  │號          │全部    │              │    │號          │            │
├─┼──────┼────┼───────┼──┼──────┼──────┤
│2 │臺南市鹽水區│朱豐章  │朱文東、朱智成│買賣│96年12月30日│97年5月13日 │
│  │北門段308建 │應有部分│應有部分各1/2 │    │同上        │            │
│  │號          │全部    │              │    │            │            │
├─┼──────┼────┼───────┼──┼──────┼──────┤
│3 │臺南市鹽水區│朱豐章  │朱文東        │買賣│97年1月21日 │97年3月7日  │
│  │舊營段後寮小│應有部分│應有部分全部  │    │鹽登字第949 │            │
│  │段806地號   │全部    │              │    │號          │            │
├─┼──────┼────┼───────┼──┼──────┼──────┤
│4 │臺南市鹽水區│朱豐章  │朱文東        │買賣│97年1月21日 │97年3月7日  │
│  │舊營段後寮小│應有部分│應有部分全部  │    │同上        │            │
│  │段805地號   │全部    │              │    │            │            │
├─┼──────┼────┼───────┼──┼──────┼──────┤
│5 │臺南市鹽水區│朱豐章  │朱智成        │買賣│97年1月21日 │97年3月7日  │
│  │仁愛段1068地│應有部  │應有部分1/2   │    │鹽登字第950 │            │
│  │號          │分1/2   │              │    │號          │            │
├─┼──────┼────┼───────┼──┼──────┼──────┤
│6 │臺南市鹽水區│朱豐章  │朱智成        │買賣│97年1月21日 │97年3月7日  │
│  │仁愛段1069地│應有部  │應有部分1/2   │    │同上        │            │
│  │號          │分1/2   │              │    │            │            │
├─┼──────┼────┼───────┼──┼──────┼──────┤
│7 │臺南市鹽水區│朱豐章  │朱智成應有部  │買賣│97年1月21日 │97年3月7日  │
│  │仁愛段480地 │應有部  │分1/4         │    │同上        │            │
│  │號          │分1/4   │              │    │            │            │
└─┴──────┴────┴───────┴──┴──────┴──────┘